臺灣桃園地方法院民事判決　　　　　　100年度家訴字第226號
原　　　告　郭勝義
訴訟代理人　徐澎生律師
被　　　告　郭聖明
上列當事人間請求確認繼承權不存在事件，本院於中華民國100
年10月12日言詞辯論終結，判決如下：
    主      文
確認被告郭聖明對被繼承人郭振成（男，民國○○年○○月○○日生，
身分證統一編號：Ｚ000000000號）之繼承權不存在。
訴訟費用由被告負擔。
    事實及理由
一、程序方面：
(一)按民事訴訟法第247 條所謂即受確認判決之法律上利益，係
    指因法律關係之存否不明確，致原告在私法上之地位有受侵
    害之危險，而此項危險得以對於被告之確認判決除去之者而
    言，故確認法律關係成立或不成立之訴，苟具備前開要件，
    即得謂有即受確認判決之法律上利益，最高法院42年台上字
    第1031號判例意旨可資參照。本件原告主張被告對被繼承人
    郭振成之繼承權不存在，而原告同為被繼承人郭振成之繼承
    人，自屬因該項法律關係之存否不明確，致原告私法上之地
    位有受侵害之危險，並得以確認被告繼承權不存在除去此種
    不安之狀態，揆諸前揭說明，原告自得提起提起本件確認繼
    承權不存在之訴，先予敘明。
(二)被告受合法通知，無正當理由，未於言詞辯論期日到場，核
    無民事訴訟法第386 條所列各款情形，爰依原告之聲請，由
    其一造辯論而為判決。
二、原告起訴主張：按被繼承人郭振成係兩造之父，於民國100
    年5 月26日逝世，兩造均為被繼承人之子，為民法第1138條
    第1 款所定之第一順序繼承人之直系血親卑親屬，在無拋棄
    繼承之情形下，依法當然繼承被繼承人之遺產，本無疑義。
    惟查：
(一)被繼承人與妻郭江素珠原與長孫郭同漢（即被告之獨子）同
    住台南市○○區○○路156 號，自73年間被告與妻離婚後，
    其獨子即由祖父母撫養，被告不聞不問，至90年間曾有數次
    返家，皆向被繼承人表示悔過並索取金錢，至90年間最後至
    該處所向被繼承人再度需索金錢，為被繼承人拒絕，被告竟
    當場以粗鄙言語「幹你娘！」辱罵被繼承人，當時長孫郭同
    漢制止，被告惱羞成怒反而持刀欲砍殺郭同漢，被告自此混
    跡在外，對被繼承人不加聞問，迄97年5 月間原告見被繼承
    人年事已高，乃接父母至桃園縣中壢市同住奉養，以迄被繼
    承人逝世時，長達10期間被告始終未為探視及盡人子之扶養
    義務，被繼承人因而生前多次表示「被告不孝、以後財產不
    會給他…」等語，尤有甚者，被繼承人逝世之後，因親屬均
    不知被告所在無法聯絡，迫不得已由郭同漢委託南部電台廣
    播被繼承人死訊，希被告速與郭同漢電話聯絡，被告循此聞
    訊於被繼承人頭七時出現，迄100 年6 月10日出殯均未參加
    祭拜，上開事實經過有郭同漢及被繼承人之次女郭美妦可以
    佐證。
(二)綜上所呈，被告對被繼承人有重大之虐待及侮辱情事，且因
    不孝非行經被繼承人多次表示被告不得繼承，依法應已喪失
    其繼承權。茲以被告繼承權之有無關係其餘繼承人對遺產應
    繼分之增減，致使原告在私法之地位受有危險，自得以確認
    之訴除去不安之危險狀態，有即受確認判決之法律上利益，
    爰起訴請求確認等語，爰依民法第1145條第1項第5款規定主
    張，被告已喪失繼承權。並聲明：如主文所示。
三、被告未於言詞辯論期日到場，亦未提出書狀作何聲明或陳述
    。
四、按對於被繼承人有重大之虐待或侮辱情事，經被繼承人表示
    其不得繼承者，喪失其繼承權，民法第1145條第1 項第5 款
    定有明文。再按民法第1145條第1 項第5 款所謂對於被繼承
    人有重大之虐待情事，係指以身體上或精神上之痛苦加諸於
    被繼承人而言，凡對於被繼承人施加毆打，或對之負有扶養
    義務而惡意不予扶養者，固均屬之，即被繼承人（父母）終
    年臥病在床，繼承人無不能探視之正當理由，而至被繼承人
    死亡為止，始終不予探視者，衡諸我國重視孝道固有倫理，
    足致被繼承人感受精神上莫大痛苦之情節，亦應認有重大虐
    待之行為（最高法院74年台上字第1870號判例要旨參照）。
    又所謂虐待，謂予被繼承人以身體上或精神上痛苦之行為，
    且不以積極行為為限，更包括消極行為在內。又此表示，除
    以遺囑為之者外，為不要式行為，亦無須對於特定人為表示
    （最高法院72年度台上字第4710號判決意旨參照）。再者，
    所謂「重大侮辱」，係指對被繼承人之人格有毀損，且依客
    觀情狀判斷，已達重大程度者而言（參見陳棋炎．黃宗樂．
    郭振恭共著「民法繼承新論」第70頁、三民書局股份有限公
    司發行、93年4月修訂二版一刷）。
五、經查，本件原告主張被繼承人郭振成於100年5 月26日死亡，
    其配偶郭江素珠、長子即被告郭聖明、次子即原告郭勝義、
    長女郭美秀、次女郭美妦等情，業據其提出戶籍謄本、繼承
    系統表等件為證，自堪信為真實。又本件原告以被告郭聖明
    對於被繼承人郭振成有重大之虐待及侮辱行為，經被繼承人
    郭振成表示不得繼承，因而主張被告已喪失對被繼承人遺產
    之繼承權等情，除據原告主張如上述外，另經證人即兩造之
    妹妹郭美妦於本院100 年9 月7 日言詞辯論期日時證稱：被
    告開始賺錢後，沒有扶養，沒有拿錢回家，一直跟我爸要錢
    ，我爸都在幫被告還債，每次跟我爸要錢時，就又跪又哭，
    我爸就去借錢給他，若不借給被告，被告就口出惡言罵：「
    幹你娘」，之後就走了，走了就不回來。平常都在外，沒有
    看到人，沒有回家，他有工作但做什麼我也不知道，我爸還
    幫被告養老婆、兒子。過年過節也沒有看到人，他只有要錢
    時才會回家，回家都要幾十萬，我知道的有十幾、二十次有
    ，每次都要十萬、二十萬、三十萬都有，他說他欠人家錢，
    因為賭博，被告說要被黑道追殺了，所以求我爸。等我爸民
    國八十五年左右退休時，知道我爸有錢，又回來，這次要更
    多，要八十萬。我爸對被告說，我最後一次給你，死後要被
    告不要拿我爸的錢，也不要給被告繼承。被告隔數月後又會
    回來要錢，最後一次民國90年回來要錢，我爸不要給被告，
    被告兒子也在，被告兒子也要我爸不要給被告錢，被告就罵
    我爸三字經，鬧得很大，我爸覺得失望透頂，就到我二哥家
    （中壢）住，不想讓被告知道我爸住在哪裡。我爸很生氣，
    說以後沒有這個兒子，他死後財產也不要給被告，被告也很
    生氣說，說我爸死了也不會送我爸到山頭。97年我爸跟我媽
    就上來中壢，被告也不聞不問等語明確（參見本院100 年9
    月7 日言詞辯論筆錄）。又被告對於原告主張之前開事實，
    已於相當時期受合法之通知，而於言詞辯論期日不到場，亦
    未提出準備書狀爭執，依民事訴訟法第280 條第3 項準用同
    條第1 項之規定，應視同自認，則原告之主張，自堪信為真
    實。
六、綜上，本件被告郭聖明為被繼承人郭振成之長子，本應負擔
    為人子照顧及扶養父母之責，詎料被告非但不曾侍奉扶養父
    母，反而長期在外舉債，而持續向被繼承人索錢還債，經被
    繼承人屢勸不改，甚而於被繼承人拒絕其索討金錢時，對被
    繼承人辱罵「幹你娘」等字眼之情，已如前述，是以被告非
    但有違我國長幼尊卑、父母跪乳之恩之傳統美德，更可體會
    被繼承人因被告為金錢罔顧親情、忤逆不孝而痛心疾首之情
    ，再者衡諸我國重視孝道之固有倫理，難認被告之行為在長
    年累月之下，客觀上未使被繼承人感受精神上莫大痛苦，而
    應可認被告已有重大虐待及侮辱之行為。此外，被繼承人亦
    曾明確表示不欲被告繼承等情，亦如前述，從而被告既符合
    民法第1145條第1 項第5 款喪失繼承權之原因，即發生喪失
    繼承權之效力，溯及於繼承開始時發生效力，自始非為繼承
    人。從而，原告起訴確認被告就被繼承人郭振成之遺產繼承
    權不存在，於法相符，應予准許。
七、訴訟費用負擔之依據：民事訴訟法第78條。
中    華    民    國   100    年    10    月    26    日
                  家事法庭  法  官  陳添喜
上列正本係照原本作成。
如對本判決不服，應於本判決送達後20日內向本院提出上訴狀（
須按他造人數提出繕本，並繳納第2 審裁判費），上訴於台灣高
等法院。
如委任律師提起上訴者，應一併繳納上訴審裁判費。
中    華    民    國  100     年    10    月    27    日
                          書記官  劉昆鑫